臺灣高雄地方法院刑事判決　　　　　　　96年度易字第1328號
公　訴　人　臺灣高雄地方法院檢察署檢察官
被　　　告　乙○○
上列被告因傷害案件，經檢察官提起公訴（95年度偵字第32107
號），本院判決如下︰
    主    文
乙○○傷害人之身體，處拘役肆拾日，如易科罰金，以銀元參佰
元（即新臺幣玖佰元）折算壹日。減為拘役貳拾日，如易科罰金
，以銀元佰元（即新臺幣玖佰元）折算壹日。
    事    實
一、乙○○、丙○○均為在大陸地區廣東省經商之中華民國臺籍
    人士。乙○○於民國95年3 月12日晚間10時許，應友人戊○○、丁○○之邀，在晚餐後與同席之廠商丙○○、甲○，暨
    數位友人一起前往位於廣東省東筦市厚街鎮之海悅酒店飲酒
    ，惟丙○○甫入海悅酒店即不斷高聲叫嚷召人前來接待，已
    呈醉態，俟一行人進入該酒店361 號包廂內就座飲酒時，丙○○竟又在包廂內藉故胡鬧，且與乙○○發生口角爭執，嗣
    丙○○見乙○○欲先行離席，竟趨前徒手抓住乙○○之頸部
    ，乙○○因此心生憤怒，竟基於傷害之犯意，徒手握拳擊打
    丙○○之臉部一拳，雙方繼而相互徒手拉扯、扭打成一團（
    丙○○涉嫌傷害部分未據乙○○告訴），丙○○因而受有頭
    部、左眼、四肢及胸部多處挫傷之傷害。
二、案經丙○○訴由臺灣高雄地方法院檢察署檢察官偵查起訴。
    理    由
壹、程序事項：
一、本院就本案是否有審判權：
    中華民國憲法第4 條明文規定：「中華民國領土，依其固有
    之疆域，非經國民大會之決議，不得變更之。」而我國國民
    大會亦未曾為變更領土之決議。又中華民國憲法增修條文第
    11條復規定：「自由地區與大陸地區間人民權利義務關係及
    其他事務之處理，得以法律為特別之規定。」臺灣地區與大
    陸地區人民關係條例第2 條第2 款更指明：「大陸地區：指
    臺灣地區以外之中華民國領土。」均揭示大陸地區仍屬我中
    華民國之領土；同條例第75條復規定：「在大陸地區或在大
    陸船艦、航空器內犯罪，雖在大陸地區曾受處罰，仍得依法
    處斷。但得免其刑之全部或一部之執行。」據此，大陸地區
    現在雖因事實上之障礙為我國主權所不及，但在大陸地區犯
    罪，仍應受我國法律之處罰，即明示大陸地區猶屬我國領域
    ，並未對其放棄主權，有最高法院89年台非字第94號、90年
    台上字第705 號判決要旨足參。本件被告雖係在大陸地區犯
    刑法第277 條傷害罪，揆諸前揭說明，其行為仍屬在中華民
    國領域內犯罪，自應依法追訴、審判，本院對本案自有審判
    權。
二、關於證據能力部分：
    本案卷附經財團海峽交流基金會認證、大陸地區廣東省東莞
    市公證處公證之東莞市厚街醫院診斷證明書（見本院卷第35
    頁），係廣東省東莞市厚街醫院醫師就其診治告訴人即被害
    人丙○○病情所為陳述，係屬被告以外之人於審判外之書面
    陳述，當事人於法院調查證據時，已知上情，而未於言詞辯
    論終結前聲明異議，依刑事訴訟法第159 條之5 第2 項規定
    ，視為當事人於審判程序同意作為證據，本院復審酌上開書
    面陳述係醫護人員本於其所受之專業訓練，依其觀察被害人
    所受傷勢之結果而為記載，已足擔保其所為書面陳述之憑信
    性，認為適當，得引為證據。
貳、實體部分：
一、訊據被告乙○○固坦承曾於前揭時、地出手打丙○○之臉部
    一拳，惟否認有傷害丙○○之犯行，並辯稱：斯時係丙○○
    先出手掐伊之脖子，伊因無法撥開丙○○之雙手，始動手還
    擊，伊所為係出於正當防衛，因在混亂當中才誤傷丙○○云
    云（見本院卷第21頁、第52頁）。經查：
  (一)前揭犯罪事實，業據被告供稱：伊於案發時確實有出拳打丙○○一拳，也與丙○○相互拉扯等語在卷（見本院卷第59頁
    ），證人戊○○則證稱：（95年3 月12日晚間10時許）伊與
    被告、外甥丁○○、丙○○等人相約在海悅酒店喝酒唱歌，
    丙○○到達酒店時已有醉態，並且大聲叫喊「部長」（指酒
    店媽媽桑）為何都沒有來（接待）云云，嗣經被告制止，亦
    無效果，被告見丙○○屢勸不聽後就打算離開包廂，詎丙○○見狀竟起身以雙手抓住被告的脖子，被告就出手打丙○○
    ，兩人就打了起來，…當時現場一片混亂，雙方打成一團，
    …整個打架過程不超過3 分鐘等語（見本院卷第52頁、第53
    頁）；另證人丁○○則證稱：案發時丙○○在海悅酒店包廂
    內有丟水果及大吼大叫的舉動，丙○○並在叫小姐（前來招
    待時）對被告罵三字經，被告欲離開包廂時丙○○也有動手
    掐住被告的脖子，…丙○○與被告扭打成一團時，戊○○拉
    開被告，伊則拉開丙○○，伊將丙○○拉到沙發上休息時，
    才發現丙○○的臉部眉毛處有流血，…斯時丙○○的情緒還
    很激動，將包廂桌上的酒瓶、酒杯都給砸了，也把桌子翻了
    過來等語（見本院卷第54頁、第55頁、第56頁、第57頁），
    經核被告之前開自白與證人戊○○、丙○○就案發經過所為
    描述大致相符，應屬可採。
  (二)證人即告訴人丙○○固證稱：案發時伊係起身搭著被告的肩
    膀要帶被告到包廂外去談，但被告不接受，還用三字經罵伊
    ，並以右手握拳直接打伊之左臉，伊之眼鏡也被打掉了，…
    丁○○等其他在場之人旋即上前來抱住伊，詎被告竟又拿起
    桌上放酒瓶的鐵罐朝伊之頭部砸，致伊之頭部受有腫脹之傷
    害，被告還對伊拳打腳踢了一陣之後才離開云云（見本院卷
    第49頁），但查：
  1.告訴人丙○○於案發時見被告欲離開包廂，即先行以雙手掐
    住被告頸部之事實，業據證人戊○○、丁○○證述如前，被
    告復供稱：案發翌日伊脖子上仍留有抓傷痕跡等語（見本院
    卷第59頁），亦核與證人丁○○證稱：案發翌日上午伊看見
    被告左側脖子上還有紅腫的抓痕，紅腫的面積大約有1 至2
    公分等語相符（見本院卷第60頁），足認告訴人丙○○於前
    揭時、地確有以雙手掐住被告頸部乙節至明，告訴人丙○○
    謂：伊僅係起身搭住被告的肩膀云云，顯與事實有悖，而不
    足採。
  2.案發當日被告並無持酒瓶或鐵罐毆打或丟擲告訴人丙○○成
    傷之情事，已據證人戊○○、丁○○證述在卷，並均證稱：
    其二人並未看見被告拿酒瓶或裝酒瓶的鐵罐打丙○○等語明
    確（見本院卷第52頁、第56頁），參諸告訴人所受傷勢為頭
    部、左眼、四肢及胸部等處挫傷，有大陸地區○○市○街醫
    院診斷證明書及大陸地區廣東省東莞市公證處（2007）東證
    字第2853號公證書、財團法人海峽交流基金會（96）核字第
    03 2830 號認證證明各1 件在卷足憑（見卷第35頁、第34頁
    、第33頁），可見告訴人並未受有遭酒瓶或鐵罐擊打所生之
    鈍器傷或割傷、刺傷，已難認被告有何持酒瓶、鐵罐攻擊告
    訴人之犯行。再佐以證人丁○○證稱：伊看見丙○○上前掐
    住被告的脖子，將被告壓制在包廂牆壁上時，就趕快過去抱
    住丙○○，…伊介入丙○○與被告之間，並從丙○○的正面
    抱住丙○○的腰，將丙○○推到沙發上，（伊抱住丙○○時
    ）並沒有侷限制丙○○的雙手，伊推丙○○時，丙○○也沒
    有跌倒，伊推丙○○時丙○○的臉上已無戴著眼鏡等語（見
    本院卷第56頁），可知證人丁○○將丙○○與被告拉開時，
    並未與丙○○發生肢體衝突，亦未致丙○○成傷，是以告訴
    人丙○○所受左眼及頭部之傷害應係被告徒手出拳擊打丙○○之臉部所致，而告訴人丙○○所受四肢及胸部之傷害則係
    告訴人與被告相互拉扯、扭打時所肇致之事實，已甚顯明。
    證人丙○○之前開證詞顯與證據不符，而不足採。
  (三)按衡諸一般社會經驗法則，互毆係屬多數動作構成單純一罪
    而互為攻擊之傷害行為，縱令一方先行出手，而還擊一方在
    客觀上苟非單純僅對於現在不法之侵害為必要排除之反擊行
    為，因其本即有傷害之犯意存在，則對其互為攻擊之還手反
    擊行為，自無主張防衛權之餘地，有最高法院84年台非字第
    208 號判決要旨足資參照。本件被告雖因告訴人丙○○先行
    出手掐住其頸部，始動手反擊，然而案發時被告尚有友人即
    證人戊○○、丁○○在場可協助排解上開衝突，已如前述，
    是被告尚可循其他管道以阻斷丙○○之攻擊行為，詎被告卻
    逕以出拳攻擊告訴人臉部之方式加以回擊，是其所為是否確
    係出於防衛己身安全之意思，已非無疑，況被告亦坦承：案
    發當時伊情緒也上來了等語（見本院卷第59頁），益見被告
    在遭丙○○激怒之情況下所為還擊，已非僅出於防免自身遭
    告訴人毆打，而另有以加害對方為目的，利用此機會毆擊告
    訴人之故意，揆諸前揭判決意旨，被告對告訴人丙○○所為
    出拳、拉扯、互為扭打等行為與正當防衛要件已然有間，被
    告前開辯詞，尚無可採。
  (四)綜上，本案事證已臻明確，被告前揭傷害犯行洵堪認定。
二、核被告乙○○所為，係犯刑法第277 條第1 項之傷害罪。
  (一)按行為後法律有變更者，適用行為時之法律，但行為後之法
    律有利於行為人者，適用最有利於行為人之法律，刑法第2
    條第1 項定有明文。被告本件行為後，刑法業於94年2 月2
    日經總統令修正公布，於95年7 月1 日正式施行，而比較新
    舊法時應就罪刑有關之共犯、未遂犯、想像競合犯、牽連犯
    、連續犯、結合犯，以及累犯加重、自首減輕暨其他法定加
    減原因（如身分加減）與加減例等一切情形，綜其全部罪刑
    之結果而為比較，有最高法院95年5 月23日刑事庭第8 次會
    議決議可資參照：
  1.就法定罰金刑最低刑度之變更：
    被告所犯刑法第277 條第1 項傷害罪之主刑為3 年以下有期
    徒刑、拘役或銀元一千元以下罰金。本件被告犯罪時之刑法
    就罰金刑之規定，依修正前刑法第33條第5 款規定，罰金刑
    應處銀元一元以上，並應依修正前罰金罰鍰提高標準條例第
    1 條規定，就其原定數額得提高為2 倍至10倍，但法律已依
    一定比率規定罰金或罰鍰之數額或倍數者，依其規定。惟95
    年7 月1 日施行之修正後刑法第33條第5 款則規定：「罰金
    ：新臺幣一千元以上，以百元計算之」，而95年6 月14日修
    正公布之刑法施行法第1 條之1 第2 項則規定：「94年1 月
    7 日刑法修正時，刑法分則編未修正之條文定有罰金者，自
    94 年1月7 日刑法修正施行後，就其所定數額提高為30倍，
    但72年6 月26日至94年1 月7 日新增或修正之條文，就其所
    定數額提高為3 倍」，經比較修正前後之罰金刑輕重，該罰
    金刑之最低刑度於修法後已有加重，故以95年7 月1 日修正
    公布施行前之規定較有利於被告，應依刑法第2 條第1 項前
    段規定，適用行為時之法律，亦即適用修正前之刑法規定科
    刑。
  2.就易科罰金折算標準變更部分：
    被告犯罪時之刑法第41條第1 項前段規定：「犯最重本刑為
    5 年以下有期徒刑以下之刑之罪，而受6個 月以下有期徒刑
    或拘役之宣告，因身體、教育、職業、家庭之關係或其他正
    當事由，執行顯有困難者，得以（銀元）一元以上三元以下
    折算一日，易科罰金。」又受刑人行為時之易科罰金折算標
    準，依修正前罰金罰鍰提高標準條例第2 條前段規定（現已
    刪除），就其原定數額提高為100 倍折算1 日，則本件受刑
    人行為時之易科罰金折算標準，應以銀元三百元折算1 日，
    經折算為新臺幣後，應以新臺幣九百元折算為1 日。惟95年
    7 月1 日施行之修正後刑法第41條第1 項前段則規定：「犯
    最重本刑為5 年以下有期徒刑以下之刑之罪，而受6 個月以
    下有期徒刑或拘役之宣告者，得以新臺幣一千元、二千元或
    三千元折算一日，易科罰金。」經比較修正前後之易科罰金
    折算標準，以95年7 月1 日修正公布施行前之規定，較有利
    於被告，故應依刑法第2 條第1 項前段，適用修正前刑法第
    41條第1 項前段規定，定其易科罰金之折算標準。
  (二)又被告犯罪之時點係在96年4 月24日以前，所犯之罪核與中
    華民國九十六年罪犯減刑條例第2 條第1 項之規定相符，復
    無同條例第3 條規定之除外情事存在，應依同條例第2 條第
    1 項第3 款規定減其刑期二分之一。
  (三)爰審酌被告僅因細故，短於思慮，即憑一時情緒衝動傷害他
    人之身體，法紀觀念淡薄，迄未與被害人達成和解，實有不
    該，惟念及被告犯後坦承部分犯行，復無前科，有台灣高等
    法院被告前案紀錄表1 件在卷可稽，且本件衝突乃告訴人所
    引發，告訴人所受傷勢乃與被告互毆所致，及告訴人因堅持
    向被告索賠三百六十餘萬元之鉅款，雙方始未能達成和解，
    有附帶民事訴訟起訴狀1 件足佐等其他一切情狀，量處如主
    文所示之刑，並諭知易科罰金之折算標準，以資懲儆。
三、據上論斷，應依刑事訴訟法第299 條第1 項前段，刑法第2
    條第1 項前段、第277 條第1 項，修正前刑法第41條第1 項
    前段，罰金罰鍰提高標準條例第1 條前段、刪除前罰金罰鍰
    提高標準條例第2 條，判決如主文。
本案經檢察官董秀菁到庭執行職務。
中　　華　　民　　國　　96　　年　　8 　　月　　6 　　日
                  刑事第八庭    法　官  賴文姍
以上正本證明與原本無異。
如不服本判決應於收受本判決後10日內向本院提出上訴書狀，並
應敘述具體理由，如未敘述上訴理由者，應於上訴期間屆滿後20
日內補提理由書狀於本院（均須按他造當事人之人數附繕本）「
切勿逕送上級法院」。
中　　華　　民　　國　　96　　年　　8 　　月　　6 　　日
                                書記官  王高山
附錄本判決論罪之法條：
刑法第277條第1項
傷害人之身體或健康者，處3 年以下有期徒刑、拘役或1000元以
罰金。
